臺灣嘉義地方法院刑事判決　　　　　　　100年度易字第614號
公　訴　人　臺灣嘉義地方法院檢察署檢察官
被　　　告　許銘發
上列被告因妨害名譽案件，經檢察官聲請以簡易判決處刑（一百
年度偵字第六○七二號），本院簡易庭認有刑事訴訟法第四百五
十一條之一第四項但書所列情形，移送本院改依通常程序審理，
本院判決如下：
    主  文
許銘發無罪。
    理  由
壹、聲請簡易判決處刑意旨略以：被告許銘發於民國一百年六月
    二十二日上午十時三十分許，因本院一百年度簡上字第四○
    號債務人異議之訴民事簡易第二審事件，在本院第二十法庭
    公開審理時，以被上訴人訴訟代理人身分出庭，竟於審判長
    法官訊問其對於上訴有何意見時，基於公然侮辱之故意，稱
    上訴人即本案告訴人鄭麗珠「很卑鄙、卑鄙啦」，因認被告
    涉犯刑法第三百零九條第一項公然侮辱罪嫌等語。
貳、按刑法第三百零九條第一項之公然侮辱罪，係以行為人主觀
    上基於妨害他人名譽之故意，客觀上發表公然貶損他人名譽
    之粗鄙不堪言詞語句，為其要件。惟為兼顧個人名譽及言論
    自由，避免刑罰過份干預人民日常生活，維持刑罰最終手段
    之謙抑性格，刑法第三百十一條第一款、第三款另有：「以
    善意發表言論，而有左列情形之一者，不罰：一、因自衛、
    自辯或保護合法之利益者。三、對於可受公評之事，而為適
    當之評論者。」免責規定。所謂以善意發表言論，係指其言
    論非出於詆譭他人名譽之惡念；所謂可受公評之事，係指依
    事件之性質與影響，應受公眾之評論、評斷或批評而言；所
    謂自衛、自辯或保護合法之利益，係指行為人出於保護法令
    或社會規範所認可合法權利之目的而發表言論。
參、檢察官認被告涉有公然侮辱犯嫌，無非以告訴人之指訴，本
    院一百年度簡上字第四○號民事事件卷宗，上開民事事件開
    庭錄音光碟、錄音譯文等等，為其論據。訊據被告固坦承於
    一百年六月二十二日上午十時三十分許，在本院第二十法庭
    之公共場合，於告訴人在場之際，以「很卑鄙、卑鄙啦」言
    詞指稱告訴人，惟堅詞否認有何犯行，辯稱，當時係以被上
    訴人訴訟代理人身分到庭接受審判長法官訊問，因該民事事
    件之上訴人即本案告訴人，遲未提出上訴事實及理由狀繕本
    ，方以此語形容告訴人訴訟手法不夠光明磊落，並無公然侮
    辱之故意等語。
肆、經查：
  一、按「被告以外之人於審判外之言詞或書面陳述，除法律有
      規定者外，不得作為證據。」；「被告以外之人於審判外
      之陳述，雖不符前四條之規定，而經當事人於審判程序同
      意作為證據，法院審酌該言詞陳述或書面陳述作成時之情
      況，認為適當者，亦得為證據。當事人、代理人或辯護人
      於法院調查證據時，知有第一百五十九條第一項不得為證
      據之情形，而未於言詞辯論終結前聲明異議者，視為有前
      項之同意。」刑事訴訟法第一百五十九條第一項、第一百
      五十九條之五均有明文。該等規定為刑事訴訟法上傳聞證
      據不得為認定犯罪事實之證據，亦即，傳聞證據不具證據
      能力之原則，以及在憑信性無虞下肯認傳聞證據之例外。
      本件檢察官及被告未於言詞辯論終結前對於卷附之民事事
      件卷宗及筆錄、檢察事務官製作之錄音譯文、檢察事務官
      詢問筆錄等傳聞證據有所異議。雖被告於本院審理時否認
      犯行，惟本院審酌，雙方當事人就被告口出「卑鄙」語句
      之時間、場合及內容皆不諱言，對於傳聞證據內容復無爭
      執，該等傳聞證據多為公務員職務上針對本案所製作，亦
      查無偏頗而不可信之情況，本院審酌予以採納之，無礙檢
      察官及被告程序上之彈劾詰問權利，認該等傳聞證據合於
      刑事訴訟法第一百五十九條之五規定，具備證據能力。
  二、被告前於一百年六月二十二日上午十時三十分許，在本院
      第二十法庭之公共場合，曾於告訴人在場時，稱告訴人「
      很卑鄙、卑鄙啦」等情，固為被告所坦承（本院卷第八十
      四頁審判筆錄），且據告訴人指證屬實（他卷第一頁至第
      二頁告訴狀），復有本院前開民事事件開庭錄音光碟、臺
      灣嘉義地方法院檢察署檢察事務官聽取光碟內容後製作之
      錄音譯文在卷可佐（交查卷第十八頁證物袋、第五頁至第
      七頁譯文）。
  三、本案告訴人曾於九十九年十一月二十四日以本案被告之配
      偶許謝英為被告向本院嘉義簡易庭提起債務人異議之訴，
      經本院嘉義簡易庭以九十九年度嘉簡字第八○三號事件受
      理，本案告訴人係該事件原告，本案被告之配偶係該事件
      被告，本案被告則為該事件被告之訴訟代理人，本院嘉義
      簡易庭後於一百年六月三十日判決原告之訴駁回。嗣本案
      告訴人不服判決提起上訴，經本院民事庭以一百年度簡上
      字第四○號事件受理，本案告訴人係該事件上訴人，本案
      被告之配偶係該事件被上訴人，本案被告係該事件被上訴
      人之訴訟代理人等節，業經本院調取上揭字號事件卷宗審
      閱無訛。又本院於一百年六月二十二日上午十時三十分許
      ，在本院第二十法庭公開進行言詞辯論程序時，上訴人即
      本案告訴人、被上訴人訴訟代理人即本案被告均到庭辯論
      ，當天期日即辯論終結，定同年月三十日下午四時宣判之
      事實，有該字號卷宗內一百年六月二十二日報到單及言詞
      辯論筆錄在卷可依（簡上卷第六十頁至第六十九頁）。該
      言詞辯論期日進行中，以被上訴人訴訟代理人身分到場之
      被告與審判長法官間曾有下列對話內容，有檢察事務官製
      作之開庭錄音光碟譯文可佐（交查卷第五頁及其反面），
      且經本院當庭勘驗錄音與譯文記載相符（本院卷第七十九
      頁審判筆錄）：
        審判長：許銘發先生。
        代理人：是。
        審判長：你對於上訴人的上訴，有什麼意見？你認為簡
                易庭的判決對不對？
        代理人：對。
        審判長：所以要請求駁回上訴。
        代理人：上訴人很卑鄙，卑鄙啦（台語）。
        審判長：不要用攻擊性的字眼。
        代理人：不是，我講給你聽，五月二十七日，審判長叫
                她事實及理由狀寄給我，到現在都沒有寄給我
                。
        審判長：這跟卑鄙沒有什麼關係，不要講這個。
        代理人：她沒有寄給我，我也不知道她上訴理由是什麼
                。
  四、整體觀察上開對話之內容，被告以「卑鄙」字眼形容告訴
      人後，緊接陳明告訴人未提出上訴事實及理由狀繕本，使
      其無法知悉上訴事實及理由，則被告口出「卑鄙」語句，
      顯係出於指摘告訴人未提出上訴事實及理由狀繕本之訴訟
      上原因，至為明確。本院以上訴時曾否提出上訴事實及理
      由狀繕本與對造等質諸告訴人，雖告訴人答稱「忘記」。
      然查：(一)、告訴人於一百年四月十八日提出上訴時，上訴
      狀內載明「上訴事實與理由，容後補呈」，有該上訴狀在
      卷可稽（簡上卷第五頁反面），顯見告訴人提出上訴時並
      未敘明上訴所根據之事實及理由；(二)、告訴人後於一百年
      五月二十七日本院行準備程序時，當庭提出民事上訴理由
      狀與本院，惟未同時檢具繕本，此觀該上訴理由狀上僅右
      上角蓋有「上訴人庭呈」印戳，且乏法官「繕本送達對造
      」批示或繕本送達他造之送達證書，即可明之（簡上字卷
      第二十二頁至第二十五頁）。此外，告訴人提出上開上訴
      理由狀後，從未直接提出繕本與他造，或者補提繕本於法
      院送達他造，亦據本院詳閱民事卷宗屬實。(三)、相較於上
      訴理由狀之未具繕本，告訴人對於本院簡易庭提起債務人
      異議之訴時，無論九十九年十一月二十四日提出起訴狀、
      一百年一月五日提出民事陳報狀、一百年一月十六日提出
      民事聲明異議狀，均同時提出繕本於本院送達對造；又對
      於本院民事庭就提起上訴時，無論一百年四月十八日提出
      上訴狀、一百年六月二十一日提出民事補充上訴理由狀，
      均同時提出繕本於法院送達對造，有卷附之該批書狀送達
      證書或書狀上法官「繕本送對造」批示可考（嘉簡卷第一
      頁及第七頁、第四十一頁、第四十三頁，簡上卷第五頁、
      第六十頁）。告訴人歷經民事第一、二審，所提上列書狀
      與本院時皆檢具繕本，對於民事書狀應附繕本送達對造乙
      事，理應知之甚稔，則其提出上訴理由狀未附繕本，經他
      造當事人當庭異議後，至最後言詞辯論終結前仍未補提，
      顯係有意為之。
  五、按民事訴訟法第一百十九條第一項規定：「書狀及其附屬
      文件，除提出於法院者外，應按應受送達之他造人數，提
      出繕本或影本。」民事訴訟係採行當事人進行主義，基於
      當事人間武器平等原則，儘早釐清事實及法律上爭點，避
      免延滯訴訟及突襲性裁判，法院審理期日得予集中審理，
      特設當事人一造所提出書狀須依他造人數提出繕本之規定
      。當事人一方倘未依據上揭規定提出繕本，他造無從知悉
      內容，自然難以預作準備，訴訟上勢必陷於不利之地步，
      此種隱藏攻擊方法之訴訟手法，非但於法有違，益徵該造
      有意妨礙訴訟進行並取得不公平優勢之心態。因之，告訴
      人明知書狀依法應附具繕本，上訴狀亦未記載上訴事實及
      理由，提出上訴理由狀時則故未提出繕本，至最後言詞辯
      論期日仍未補陳，實以違反民事訴訟法程序規定，刻意造
      成他造防禦上之困難及不便，非無可議之處。
  六、再查，被告係於審判長法官訊問其對於告訴人之上訴有何
      意見時，直接指稱告訴人「卑鄙」，惟緊接說明以此形容
      告訴人之原因，係告訴人遲遲未提出上訴事實及理由狀，
      前後陳述均與該民事事件有關，此外，被告當時係直接回
      答審判長之提問，回答時語氣自然平順，與前後敘述案情
      之口吻並無二致，復無放大聲量、恣意叫囂、當庭咆哮之
      情況，且審判長告以勿再使用攻擊言詞，被告即未繼續使
      用等情，均據本院當庭播放庭訊錄音光碟勘驗屬實，製有
      勘驗筆錄可憑（本院卷第七十九頁）。
  七、按「卑鄙」一詞，係指人格惡劣低下，相反語詞為「崇高
      」，屬於負面評價之字眼，固不待言。被告以「卑鄙」形
      容告訴人，不無眨抑告訴人人格之意。然爾，被告使用「
      卑鄙」形容告訴人，就其場合，要屬審理民事事件之公開
      法庭，其與告訴人係居於對立關係之民事訴訟當事人；就
      其性質，係針對審判長就告訴人一造攻擊方法所為詢問之
      回覆，為訴訟上防禦方法；就其原因，乃出於告訴人遲至
      最後言詞辯論期日，仍未依據民事訴訟法規定提出上訴事
      實及理由狀繕本，致使自己難以答辯，身陷不利之境；就
      其對象，直接回答審判長訴訟上提問，內容與訴訟相關，
      非獨獨針對告訴人而來；就其口氣，前後一致，自然平順
      ，遇審判長指正隨即停止，尚無刻意放大渲染。綜合前情
      ，被告發表言論，係在公開法庭審理中，對於審判長法官
      訴訟上提問，回應告訴人違反訴訟程序法律之舉，而告訴
      人確實遲至最後言詞辯論前，仍未提出上訴事實及理由狀
      繕本，本即存有可議之處，被告身為他造當事人，為爭取
      訴訟上既有防禦權利，當場以負面言詞指摘，顯為保護自
      己訴訟上合法權利，就訴訟事件審理是否公正之可受公評
      事項，發表言論。被告「卑鄙」用語雖不無粗鄙，惟其口
      氣與其餘訴訟上陳述別無差異，尚無故意放大渲染，其真
      意又在指摘告訴人故不依規定提出書狀之訴訟手法低劣不
      當，而告訴人確實違規在先且狀態持續，被告所為負面評
      論顯非無據，所用詞句與所欲形容事項，均屬欠缺光明磊
      落之行徑，難謂有何不當，自非基於侮辱意思之無理漫罵
      。
伍、綜前陳述，被告雖於公開法庭以「卑鄙」乙詞形容告訴人，
    惟係針對告訴人遲未於最後言詞辯論期日依據民事訴訟法規
    定提出上訴事實及理由狀繕本而發，該事項係可受公評，且
    基於保護訴訟上合法權利而發，而告訴人確屬違規在先，行
    為非無可議之處，被告以負面評價言詞形容，復未妄加誇大
    渲染，尚非基於詆譭告訴人侮辱之惡念可擬。從而，被告所
    為言論，合於刑法第刑法第三百十一條第一款、第三款免責
    言論，此外，復查無其他積極證據得認被告確有檢察官所指
    犯嫌，不能證明被告犯罪，應為無罪之諭知。
據上論斷，應依刑事訴訟法第四百五十二條、第三百零一條第一
項，判決如主文。
本案經檢察官徐鈺婷到庭執行職務。
中    華    民    國   100    年    9     月    30    日
                    刑事第六庭  法  官  張道周
以上正本證明與原本無異。
如不服本判決應於收受判決後10日內向本院提出上訴書狀，並應
敘述具體理由；其未敘述上訴理由者，應於上訴期間屆滿後20日
內向本院補提理由書（均須按他造當事人之人數附繕本）「切勿
逕送上級法院」。告訴人或被害人如對於本判決不服者，應具備
理由請求檢察官上訴，其上訴期間之計算係以檢察官收受判決正
本之日期為準。
中    華    民    國   100    年    9     月    30    日
                                書記官  張菀純